臺灣板橋地方法院刑事判決　　　　　　　94年度訴字第1431號
聲　請　人　臺灣板橋地方法院檢察署檢察官
被　　　告　丁○○
上列被告因偽造文書等案件，經檢察官聲請簡易判決處刑（94年
度偵緝字第133 號、第134 號）（本院94年度簡字第534 號），
被告否認犯罪，本院認為不宜以簡易判決處刑，改依通常程序判
決如下：
    主  文
丁○○共同行使偽造私文書，足以生損害於他人，處有期徒刑肆
月，如易科罰金以參佰元折算壹日。
如附表一所示偽造之蔡朋翰姓名與指印均沒收。
    事  實
一、丁○○曾於民國92年間犯有妨害風化罪，經臺灣臺北地方法
    院簡易法庭於92年10月24日，判處拘役50日，如易科罰金以
    300 元折算1 日，而於92年11月17日判決確定，嗣於92年12
    月19日易科罰金執行完畢；嗣丁○○於92年10月14日在台北
    縣三重市天台廣場可樂星球網咖打電動玩具時，因其友人丙○○無汽車使用，乃告知丁○○欲以變造之駕照租用自小客
    車使用，詎丁○○猶不知悔改，明知丙○○係持變造之駕照
    欲租車使用，竟與丙○○（涉犯本罪部分，已併案由本院另
    行判決有罪確定執行中）共同基於行使變造特種文書（汽車
    駕照）與行使偽造私文書之犯意聯絡，於民國92年10月14日
    晚間8 時10分許，由丁○○駕駛登記其母甲○○名義之車牌
    號碼ＡＮＷ─318 號機車附載丙○○至台北縣板橋市○○路
    ○ 段35號之1 由乙○○實際負責經營之熊熊租車行，先由丙○○持變造蔡朋翰失竊之汽車駕駛執照（按該駕照上貼有丙○○照片，該蔡朋翰之汽車駕駛執照係於92年9 月25日於臺
    北縣中和市○○路失竊），向經營熊熊租車行之乙○○承租
    車牌號碼７５６３─ＦＪ號之自小客車而行使該變造之汽車
    駕照（特種文書；按上開變造蔡朋翰之汽車駕照原本未扣案
    ，顯已丟棄滅失），足以生損害於蔡朋翰本人與公路主管機
    關對於汽車駕照管理之正確性；隨後再由丙○○基於單一偽
    造私文書之犯意，在汽車租賃契約書與租用汽車切結書及空
    白本票（按上開三張係一式，連在一起）發票人欄上，接續
    偽簽蔡朋翰之名字並按捺指印，嗣由丁○○再於租用汽車切
    結書上簽寫丁○○本人姓名、地址、身分證號碼及電話號碼
    並於空白本票發票人欄上簽寫丁○○姓名，並由丙○○交付
    租期1 日之租金新台幣（下同）2 千2 百元，另由丁○○將
    其所騎乘之前開車牌號碼ＡＮＷ─318 號機車質押於租車行
    ，嗣由丙○○將前開偽造有蔡朋翰本人簽名與指印之汽車租
    賃契約書與租用汽車切結書及空白本票（三張一式）行使交
    付熊熊租車行之實際負責人乙○○，再由乙○○將前揭車牌
    號碼７５６３─ＦＪ號之自小客車交予丙○○承租使用，均
    足生損害於蔡朋翰本人（按丁○○另行被訴詐欺取財罪嫌部
    分，經本院判決不另為無罪之諭知，理由詳後述）及熊熊租
    車行負責人乙○○；嗣丙○○租期屆滿後，於92年10月17日
    因駕駛前開租用之車牌號碼７５６３─ＦＪ號之車輛與計程
    車在台北市○○○路○ 段與瑞安街23 巷 發生車禍，嗣經警
    循該車牌號碼７５６３─ＦＪ號通知車主乙○○製作警詢筆
    錄，經乙○○提供丙○○交付變造之前開蔡朋翰之汽車駕駛
    執照影本，經警循線追查後，始查獲本案。
二、案經蔡朋翰、乙○○訴由台北市政府警察局萬華分局報請臺
    灣板橋地方法院檢察署檢察官偵查後，聲請簡易判決處刑。
    理  由
一、訊據被告丁○○矢口否認有前開行使變造特種文書與行使偽
    造私文書等犯行，辯稱：（一）、當時其本人在三重市天台
    大樓三樓一家網咖打電腦，因同案之丙○○對其表示要去板
    橋租車，沒有保證人，要請其本人擔保，表示租一天就還車
    。因丙○○沒有機車，乃請其本人用機車載去板橋租車行，
    故其乃答應幫忙擔保，遂騎其母親之機車附載丙○○至板橋
    市租車，並以其母親之機車押在租車行，並在租用汽車切結
    書、空白本票上簽其本人姓名，擔任丙○○之保證人；當時
    其本人並不知道丙○○是拿變造之駕照租車，否則不可能幫
    丙○○擔保。（二）、在租車當時，丙○○只對其告知上開
    駕照是向別人借的；嗣於租完車離開車行，返回三重網咖後
    ，其本人曾詢問丙○○剛才簽名好像並非他（丙○○）簽本
    人姓名，惟丙○○則僅對其表示，因他（丙○○）本身無駕
    照，才告訴其本人在租車行所拿出之駕照是他變造的。（三
    ）、當時其本人只是載丙○○去租車，實際也是被害人，怎
    麼會與丙○○有共同犯意去租車云云。經查：
（一）、被害人蔡朋翰於92年9 月25日將其車號ＳＤＵ─１７１
        三陽機車停放在臺北縣中和市○○路345 號前失竊，當
        時機車行李箱有被害人蔡朋翰之汽車駕照、機車行照及
        臺灣中小企銀提款卡等一起遭竊等情，業據被害人蔡朋
        翰於警詢中供明在卷，並有車輛協尋電腦輸入單與車輛
        竊盜資料個別查詢報表─查詢車輛認可資料各1 紙在卷
        可證（93年度核退偵字第371 號偵查卷第69頁至第71頁
        、第75頁、76頁）。又同案被告即證人丙○○於偵查中
        亦證稱，當時在三重市時，其本人要租車，有事先對被
        告丁○○表示要拿假證件租車，丁○○當時也知道其本
        人拿假證件要租車，因當時其本人沒有機車，故於92年
        10月14日晚間8 時10分許，由丁○○騎機車附載其本人
        至板橋市熊熊租車行租車，並由其本人偽簽蔡朋翰姓名
        於汽車租賃契約書與租用汽車切結書上等語明確在卷（
        同上偵查卷第170頁至第171頁）。
（二）、又同案被告即證人丙○○經於本院審理時，經交互詰問
        亦明確證稱，當日被告丁○○在三重市天台廣場可樂星
        球網咖打電腦，當時其本人有向被告丁○○表示有作一
        張假的駕照要租車，故其本人乃請被告丁○○與其本人
        一起去租車，故被告丁○○知道其本人當時拿變造之蔡
        朋翰之假證件去租車。其本人至上開熊熊租車行租車時
        ，有拿前揭變造之蔡朋翰汽車駕照租車，且有將變造之
        前揭蔡朋翰汽車駕照拿給被告丁○○看；嗣其本人於上
        開汽車租賃契約書與租用汽車切結書及空白本票發票人
        欄上，接續偽簽蔡朋翰之名字並按捺指印時，被告丁○○均知悉，而且其本人於填寫上開汽車租賃契約書簽名
        時，有將前述變造之蔡朋翰汽車駕照放置於桌上，故被
        告丁○○有看到上開變造之蔡朋翰駕照，而且該駕照上
        貼有其本人之照片，各等語明確在卷（本院卷第53頁至
        第57頁）。由前開證人丙○○於偵查中與本院審理時之
        明確證述可知，被告丁○○顯然知悉同案被告丙○○持
        變造之蔡朋翰汽車駕照租車，並以機車附載丙○○至板
        橋市熊熊租車行租車；而且證人丙○○先於前揭汽車租
        賃契約書與租用汽車切結書及空白本票發票人欄上接續
        偽簽蔡朋翰姓名及按捺指印時，被告丁○○均知情，均
        如前述；再者，被告丁○○於上開本票上簽寫其本人姓
        名時，確有看到上揭本票上並非簽寫證人丙○○本人姓
        名，嗣於租車完畢，被告丁○○曾詢問丙○○為何不簽
        寫他（丙○○）的姓名時，丙○○則向被告丁○○表示
        係簽寫駕照上之姓名（即蔡朋翰之姓名）等情，亦據被
        告丁○○於本院審理時供承在卷（本院卷第57頁）。綜
        上所述，可見被告丁○○對於同案被告丙○○持變造之
        蔡朋翰汽車駕照，且於同案被告丙○○偽簽蔡朋翰姓名
        並按捺指印於前揭汽車租賃契約書與租用汽車切結書及
        空白本票發票人欄上，隨後再向前揭熊熊租車行負責人
        施來福租用前開車牌號碼７５６３─ＦＪ號之車輛使用
        等情節，應係知情，而且雙方間已有共同犯意聯絡及行
        為分擔至明。
（三）、又被告丁○○與同案被告丙○○所犯如事實欄第一段所
        述行使變造汽車駕照與行使上開偽造私文書（汽車租賃
        契約書與租用汽車切結書，不含空白本票，空白本票上
        僅有簽寫偽造蔡朋翰姓名指與指印）等犯行，復據證人
        熊熊租車行負責人施來福於警詢、偵查中及本院審理時
        證述綦詳（同上偵查卷第86頁至第89頁、147 頁至第
        149 頁；本院卷第44頁至第51頁）；此外亦有上開行使
        變造之蔡朋翰汽車駕照（影本）、汽車租賃契約書與租
        用汽車切結書及簽寫偽造有蔡朋翰姓名指與指印之空白
        本票（以上均影本）各在卷可證（第90頁至第91頁）。
（四）、綜上調查，本件事證已明，被告丁○○辯稱，其並不知
        道丙○○是拿變造之駕照租車，且與丙○○並無共同犯
        意去租車云云，無非卸責之詞，委不足採；被告犯行應
        堪認定。
二、按被告丁○○明知丙○○係持變造之蔡朋翰汽車駕照租車，
    仍以機車附載同案共犯丙○○至前開台北縣板橋市○○路
    ○ 段35號之1 熊熊租車行租車，足以生損害於蔡朋翰本人與
    公路主管機關對於汽車駕照管理之正確性；嗣由丙○○持變
    造之蔡朋翰汽車駕照向車行負責人乙○○行使交付租車，並
    另簽名已由丙○○先行接續偽簽蔡朋翰姓名與指印於前揭汽
    車租賃契約書與租用汽車切結書及空白本票發票人欄上，再
    由丙○○將前揭偽造有蔡朋翰姓名與指印之汽車租賃契約書
    與租用汽車切結書及空白本票發票持交車行負責人乙○○行
    使，均足生損害於蔡朋翰本人及熊熊租車行負責人乙○○等
    情，已如上述。核被告丁○○與丙○○共同行使前揭變造蔡
    朋翰汽車駕照部分，係犯刑法第216 條、第212 條之行使變
    造特種文書罪。另同案共犯丙○○先偽造蔡朋翰姓名與指印
    於前揭汽車租賃契約書與租用汽車切結書及空白本票（按上
    開三張係連在一起，為一式三張）發票人欄上，係基於單一
    偽造私文書之犯意，接續偽造蔡朋翰姓名與指印於該汽車租
    賃契約書與租用汽車切結書上及空白本票發票人欄上，並持
    以行使交付，核被告丁○○該部分所為，係犯刑法第21 6條
    、21 0條之行使偽造私文書罪；而丙○○偽造蔡朋翰姓名與
    指印於前開汽車租賃契約書與租用汽車切結書（私文書）後
    ，並持以行使交付與車行負責人乙○○租車之用，該偽造私
    文書之低度行為應為行使交付之高度行為所吸收，不另論罪
    ；另偽造蔡朋翰姓名與指印於前開汽車租賃契約書與租用汽
    車切結書上；及偽造蔡朋翰姓名與指印於上揭空白本票發票
    人欄上，該偽造簽名與指印之署押行為均為前開偽造私文書
    之部分行為，均不另論罪。又被告丁○○就同案共犯丙○○
    所犯上揭刑法第216 條、第212 條之行使變造特種文書罪與
    同法第21 6條、210 條之行使偽造私文書罪之行為，均係以
    共同參與犯罪之意思，事先同謀，與同案共犯丙○○間，互
    有犯意聯絡與行為分擔，均應論以共同正犯；被告丁○○就
    所犯上開二罪間，互有方法結果之牽連關係，為牽連犯，應
    從一重之共同行使偽造私文書罪處斷。爰審酌被告參與本罪
    之犯罪之動機僅係受同案共犯丙○○之託始犯本罪，並非主
    要犯罪行為者，共同參與犯罪之目的係為租車，惟共同持變
    造蔡朋翰汽車駕照及由共犯丙○○偽造蔡朋翰姓名與指印於
    前揭汽車租賃契約書與租用汽車切結書及空白本票發票人欄
    上向車行負責人乙○○租車使用，造成被害人蔡朋翰之損害
    及車行負責人乙○○之財產損害，及被告丁○○犯後仍未坦
    承犯行，並無悔意等犯後態度之一切情狀，量處如主文第一
    項所示之刑，並諭知易科罰金之折算標準，以資懲儆。
三、公訴意旨另以：被告丁○○與丙○○持丙○○所變造蔡朋翰
    之駕駛執照，向位於台北縣板橋市○○路○ 段35號之1 熊熊
    租車行之店長乙○○，承租７５６３─ＦＪ號之車輛，丙○○復在汽車租賃契約書及租用汽車切結書及空白本票上，偽
    簽蔡朋翰之名字並按捺指印（按所犯上開共同行使變造駕照
    「特種文書」與行使偽造私文書罪，業已判決有罪，詳前述
    ），使乙○○因之陷於錯誤，而交付上開車輛予丙○○、丁○○使用；因認被告丁○○另犯有刑法第339 條第1 項之詐
    欺取財罪嫌云云。惟按刑法上詐欺取財罪，其犯罪構成要件
    ，必以行為人主觀上有意圖為自己或他人不法所有之詐欺犯
    意，客觀上行為人有施用詐術，使被害人陷於錯誤而交付財
    物始足當之。本件訊據被告丁○○堅決否認有公訴人所指訴
    之前開詐欺取財罪犯行，辯稱：（一）、當時丙○○對其表
    示要去租車，因無機車，故囑咐其本人以機車載他（丙○○
    ）去板橋車行租車；之後其遂以登記其母親所有之車牌號碼
    ＡＮＷ─318 號機車載丙○○至板橋租車。嗣於到達板橋租
    車行之後，因丙○○欲租車無保證人，乃請其擔任保證人幫
    忙作保；其本人乃同意擔任保證人，並以其母親所有之機車
    擔保租車；其本人並未與同案被告丙○○一起要去詐欺。
    （二）、當時丙○○表示租用1 天即還車，故其除以其母親
    上開機車作擔保外，並於租用汽車切結書與空白本票發票人
    欄上簽名幫忙作保；而且租完車後，都是丙○○在開車使用
    。事後因丙○○租車屆期未如期歸還車輛，租車行保闆找不
    到丙○○，乃以電話通知其本人，對其告知丙○○租車未還
    ，且發生車禍；事後其本人有找到丙○○，惟丙○○雖對其
    表示會去處理，但均未與車行老闆處理；各等語。經查：
（一）、被告丁○○夥同丙○○至上開熊熊租車行租車時，除由
        丙○○本人親自將租車款2千2百元交予上開車行負責人
        乙○○外，被告丁○○於丙○○租車時，亦有提供其本
        人之英文學生證件，並於租用汽車切結書上簽寫被告丁○○本人之姓名、出生年月日、身分證字號、住址及電
        話號碼；且於上揭空白本票發票人欄上簽名；復經被告
        丁○○將其所騎乘之前開登記其母親名義之ＡＮＷ─31
        8 號機車留在熊熊租車行作為丙○○向租車行租車之擔
        保各等情，業據證人即熊熊租車行負責人乙○○於本院
        審理經交互詰問時證稱明確（本院卷第44頁至第50頁）
        ，復有被告丁○○本人之英文學生證（影本）、租用汽
        車切結書與空白本票（均影本）等各在卷可證（同上偵
        查卷第90頁、91頁）；由此可知，同案被告丙○○於向
        上開熊熊租車行租車當時，除有將當日欲租借期間1日
        之租車租金2 千2 百元交予上開車行負責人乙○○外；
        且被告丁○○於丙○○租車時，並有交付其本人英文學
        生證，復於上開租用汽車切結書上簽寫其本人姓名、出
        生年月日、身分證字號、住址及電話號碼；另於上揭空
        白本票發票人欄上簽寫其本人姓名，並將其所騎用之上
        開機車留於前開租車行供擔保，以供同案被告丙○○租
        車之用，已見前述；就此以觀，被告丁○○於丙○○租
        車時，主觀上顯然並無意圖為他人不法所有之詐欺取財
        犯意至明。
（二）、又同案被告丙○○於租期屆滿後，未如期還車，且於事
        後駕車肇事，因租車行負責人乙○○無法聯絡丙○○本
        人，不知該租車名義人蔡朋翰之真實資料，故另以寫於
        租用汽車切結書上之行電電話通知，而連絡到被告丁○○，故通知被告丁○○攜帶其本人身分證給該租車行影
        印留存等情，亦據證人乙○○於本院審理時證稱屬實（
        本院卷第51頁），且有證人乙○○於本院提出之被告丁○○本人身分證影本在卷足憑（本院卷第36頁）。由此
        亦足證，同案被告丙○○於租期揭滿後，雖未依約還車
        ，惟租車行老闆於電話通知被告丁○○攜帶其本人身分
        證給該租車行時，被告丁○○本人亦帶其本人身分證至
        前開租車行給該負責人乙○○等情，已見上述；由此亦
        可證明，被告丁○○主觀上確無詐欺取財之犯意甚明。
        蓋同案被告丙○○於租期揭滿後，經租車負責人通知被
        告丁○○表示前開租用車輛下落不明時，被告丁○○如
        確實欲向上揭租車行騙車，則被告丁○○豈會攜帶其本
        人身分證給該租車行影印留存查證。
（三）、綜上調查，可見被告丁○○辯稱其夥同丙○○租車時，
        並無詐欺之犯意應可採信。揆諸前開說明，被告丁○○
        主觀上既無意圖為自己或他人不法所有之詐欺犯意，客
        觀上亦無施用詐術，使被害人陷於錯誤而交付財物之行
        為，核與詐欺取財罪之構成要件自有未合，自難遽論其
        以詐欺取財罪責；惟公訴人起訴書認為被告上開不構成
        詐欺取財罪部分，與前揭已起訴判決有罪之共同行使偽
        造私文書等罪部分，有方法結果之牽連關係，爰不另為
        無罪判決之諭知，併予敘明。
四、沒收：前開同案共犯丙○○所持以行使變造之被害人蔡朋翰
    汽車駕照原本因未扣案，顯已丟棄滅失，故上開變造之被害
    人蔡朋翰汽車駕照上之同案共犯丙○○照片1 張，爰不另行
    諭知宣告沒收。又上開偽造蔡朋翰姓名與指印於前揭汽車租
    賃契約書與租用汽車切結書及空白本票發票人欄上之署押與
    指印（93年度核退偵字第371 號偵查卷第91頁所示），即如
    附表一所示偽造蔡朋翰之姓名與指印各1 個，均依刑法第21
    9 條規定，宣告沒收。
據上論斷，應依刑事訴訟法第452 條、第299 條第1 項前段，刑
法第28條、第216 條、第210 條、第212 條、第55條、第41條第
 1 項前段、第219 條、罰金罰鍰提高標準條例第1 條前段、第2
 條，判決如主文。
本案經檢察官陳孟黎到庭執行職務。
中　　華　　民　　國　　94　　年　　9 　　月　　16　　日
        刑事第五庭    審判長法  官  陳坤地
                            法  官  潘長生
                            法  官  許映鈞
上列正本證明與原本無異。
如不服本判決，應於判決送達後10日內向本院提出上訴狀。
                            書記官  李淑秋
中　　華　　民　　國　　94　　年　　9 　　月　　26　　日
附錄本案論罪科刑法條全文
中華民國刑法第210條：
(偽造變造私文書罪)
偽造、變造私文書，足以生損害於公眾或他人者，處五年以下有
期徒刑。
中華民國刑法第216條：
(行使偽造變造或登載不實之文書罪)
行使第條至第條之文書者，依偽造、變造文書或登載不實事項或
使登載不實事項之規定處斷。
中華民國刑法第212條：
(偽造變造特種文書罪)
偽造、變造護照、旅券、免許證、特許證及關於品行、能力服務
或其他相類之證書、介紹書，足以生損害於公眾或他人者，處一
年以下有期徒刑、拘役或三百元以下罰金。
附表一：
1、偽造於汽車租賃契約書上之蔡朋翰姓名與指印各壹個。
2、偽造於租用汽車切結書上之蔡朋翰姓名與指印各壹個。
3、偽造於空白本票發票人欄上之蔡朋翰姓名與指印各壹個。
